臺灣新北地方法院板橋簡易庭民事簡易判決
111年度板簡字第92號
原      告  黃秋煌  
訴訟代理人  王子文律師
            李毓倫律師
被      告  黃清吉  

上列當事人間請求遷讓房屋事件，本院於中華民國111年8月1日
言詞辯論終結，判決如下︰
    主      文
被告應將坐落新北市○○區○○街○○○巷○○○號三樓之房屋遷讓返還予
原告。
訴訟費用由被告負擔。
本判決得假執行。
    事實及理由
一、原告主張：
　㈠原告於民國67年5月19日購入坐落新北市○○區○○街00巷00號3
    樓之房屋（下稱系爭房屋），該房屋頭期款先由原告父親協
    助籌措，再由原告陸續返還予原告父親；至於房屋貸款部分
    ，則由原告負責向臺灣省合作金庫（下稱合作金庫）申請貸
    款，並於74年10月14日全部清償完畢。原告購入系爭房屋後
    ，於80年間因原告另購新居而偕同父母遷出，期間雖遭被告
    占用多年，但原告僅係念及兄弟情誼不予計較，迄原告於11
    0年間考量原告已退休，因母親身體狀況須招聘外勞協助照
    顧，長照費用開銷甚鉅，且原告自己之孩子亦仍需原告負責
    照料，每月照護費用開銷龐大，故原告已無法繼續容忍被告
    占用系爭房屋，需收回自租以減輕負擔，然被告卻擬繼續占
    用不還，爰提起本件訴訟，以維護原告之合法權利。原告既
    為系爭房屋之所有權人，被告無權占有使用，原告自得請求
    被告返還系爭房屋。為此，爰依民法第767條第1項前段之規
    定，提起本件訴訟等語，並聲明：如主文第1項所示。
　㈡對於被告抗辯之陳述：
　　⒈否認系爭房屋有借名登記之情事。
　　⒉原告為系爭房屋之所有權人，並依民法第767條而為主張，
      並不適用消滅時效之規定。
二、被告則以：
　㈠兩造與父母及其他弟弟妹妹們原借住在臺北市○○區○○街000號
    祖厝，於67年間，因故自祖厝遷出，兩造父親請求被告緊急
    購置系爭房屋作為安置住所，被告乃籌措並支付新臺幣27萬
    元作為系爭房屋頭期款，並由兩造成立借名登記之法律關係
    ，系爭房屋以原告之名義為登記名義人，但由被告管理、使
    用、處分，兩造各持有系爭房屋所有權之一半。
　㈡原告自92年即系爭房屋出租予他人起，至110年10月間，並無
    異議，顯已超過15年皆未行使其請求權等語，資為抗辯，並
    聲明：原告之訴駁回。
三、本院之判斷：
  　原告主張之事實，業據提出不動產買賣契約書、合作金庫購
    屋貸款分期攤還簿、債務清償證明書、系爭房屋之建物所有
    權狀、110年房屋稅暨地價稅轉帳繳納證明、系爭房屋於100
    年間更換水塔時由原告所簽署之同意書、系爭房屋購入時委
    託代書計算代辦費用及規費之計算書等件為證，惟被告否認
    原告主張之事實，並以前詞置辯。故本件爭點為：兩造間有
    無借名登記契約存在？原告請求有無理由？茲分述如下：
　㈠兩造間有無借名登記契約存在？
    ⒈按不動產物權，依法律行為而取得、設定、喪失及變更者
      ，非經登記不生效力；不動產物權經登記者，推定登記權
      利人適法有此權利，民法第758條第1項、第759條之1第1
      項定有明文。次按當事人主張有利於己之事實者，就其事
      實有舉證之責任，民事訴訟法第277條本文定有明文。又
      事實有常態與變態之分，其主張常態事實者無庸負舉證責
      任，反之，主張變態事實者，則須就其所主張之事實負舉
      證責任（最高法院86年度台上字第891號判決意旨參照）
      。再按稱借名登記者，謂當事人約定一方將自己之財產以
      他方名義登記，而仍由自己管理、使用、處分，他方允就
      該財產為出名登記之契約，其成立側重於借名者與出名者
      間之信任關係，在性質上應與委任契約同視，倘其內容不
      違反強制、禁止規定或公序良俗者，固應賦予無名契約之
      法律上效力，並類推適用民法委任之相關規定。惟借名登
      記為契約之一種，須當事人互相表示意思一致，始能成立
      （最高法院98年度台上字第990號、102年度台上字第1233
      號判決意旨參照）。主張借名登記關係存在者，應就其成
      立之特別要件事實負舉證責任（最高法院110年度台上字
      第2448號判決意旨參照）。
    ⒉本件原告就其主張為系爭房屋所有權人之事實，業據提出
      前開證據為證，被告對於原告所提出前開證據資料並未否
      認其真正性，則原告既為系爭房屋之登記名義人，依前開
      規定，推定原告為適法權利人。被告以兩造間有借名登記
      之法律關係為抗辯，惟此部分業為原告否認，則被告應就
      其此部分主張負舉證之責。
    ⒊被告固提出109年至111年間系爭房屋使用之水電瓦斯繳納
      證明，亦聲請傳喚證人即兩造之堂兄弟黃新傳作證，惟經
      證人黃新傳於本院證稱：伊不清楚系爭房屋之買賣經過，
      主要是伊太太參與的，但伊太太已經過世；關於系爭房屋
      是何人說要購買、錢是誰付的，伊不知道；系爭房屋為何
      登記在原告名下，伊亦不大清楚；被告所提出伊名義之聲
      明書，其上所敘述之系爭房屋買賣過程，都是被告跟伊說
      的，實際上伊真的不知道等語（見本院卷第164至165頁）
      。顯見證人對於系爭房屋之購買過程均不清楚，難以證明
      被告所抗辯兩造間就系爭房屋有借名登記之事實為真，而
      被告所提出系爭房屋之水電瓦斯等費用繳納證明，至多僅
      可證明被告有支付該款項，然尚無法據此即認兩造間有借
      名登記之約定存在，或其占有使用系爭房屋享有法律上之
      正當權源，被告就此亦未再進一步舉證以實其說，則被告
      抗辯兩造間就系爭房屋有借名登記之約定存在，洵屬無據
      ，容難採認。
　㈡原告之請求有無理由？
　  ⒈按所有人對於無權占有或侵奪其所有物者，得請求返還之
      ，民法第767條第1項前段定有明文。另按已登記不動產所
      有人之回復請求權，無民法第125條消滅時效規定之適用
      ；已登記不動產所有人之除去妨害請求權，不在本院釋字
      第107號解釋範圍之內，但依其性質，亦無民法第125條消
      滅時效規定之適用，此為司法院大法官解釋釋字第107號
      及第164號解釋文所明示。
　  ⒉查，原告為系爭房屋登記之所有權人，而被告空言兩造間
      有借名登記之約定，惟並無實據，難以採認，均如前述。
      系爭房屋既登記為原告所有，揆諸上開司法院大法官會議
      解釋，即無民法第125條消滅時效規定之適用，是被告抗
      辯原告之請求權已罹於時效云云，實屬無稽，原告依民法
      第767條第1項前段請求被告應將系爭房屋遷讓返還予原告
      ，自屬有據。
四、綜上所述，原告依民法第767條第1項前段請求如主文第1項
    所示，為有理由，應予准許。
五、本件係依民事訴訟法第427條第1項規定適用簡易訴訟程序所
    為被告敗訴之判決，依民事訴訟法第436條第2項、第389條
    第1項第3款規定，應依職權宣告假執行。
六、本件事證已臻明確，兩造其餘之攻擊防禦方法及所提證據，
    於判決結果不生影響，爰不一一論列，併此敘明。
七、訴訟費用負擔之依據：民事訴訟法第78條。
中　　華　　民　　國　　111 　年　　8 　　月　　25　　日
                  臺灣新北地方法院板橋簡易庭
                        法  官  陳怡親
以上為正本係照原本作成。
如不服本判決，應於送達後20日內，向本院提出上訴狀並表明上
訴理由，如於本判決宣示後送達前提起上訴者，應於判決送達後
20日內補提上訴理由書（須附繕本）。
中　　華　　民　　國　　111 　年　　8 　　月　　25　　日
                        書記官  劉芷寧